【裁判字號】    97,上更(一),55
【裁判日期】    971104
【裁判案由】    分割共有物等
【裁判全文】
臺灣高等法院民事判決                97年度上更(一)字第55號
    上  訴  人  巳○○
    被上訴人    丙○○
                乙○○
                甲○○
                子○○
                寅○○
                癸○○
                丑○○
                辛○○
                戊○○
                壬○○
                庚○○
                丁○○
                己○○
    共      同
    訴訟代理人  洪貴律師
    複代理人    洪偉勝律師
上列當事人間分割共有物等事件，上訴人對於中華民國95年11月
2日臺灣板橋地方法院90年度重訴字第807號第一審判決提起上訴
，經最高法院發回更審，本院於97年10月21日言詞辯論終結，判
決如下：
    主  文
原判決關於命上訴人拆除如原判決附圖丙編號50-1A所示鐵棚架
，將土地返還，並按月給付該部分不當得利部分，暨其訴訟費用
之裁判廢棄。
上開廢棄部分，被上訴人在第一審之訴駁回。
第一、二審除確定部分外及發回前第三審之訴訟費用，均由被上
訴人負擔。
    事實及理由
一、被上訴人主張：坐落台北縣五股鄉○○段褒子寮小段第50-1
    地號土地（下稱系爭土地）為兩造及原審共同被告所共有，
    上訴人於民國94年4月間搭建門牌台北縣五股鄉○○路○段
    150巷22號3樓鐵皮屋（下稱22號3樓）時，一併占用系爭土
    地而搭設如原判決附圖丙編號50-1A所示面積44.53平方公尺
    之鐵棚架（下稱系爭鐵棚架），爰依民法第767條、第821條
    規定，聲明請求上訴人拆除系爭鐵棚架，返還該土地予被上
    訴人及其餘共有人；並依不當得利法律關係，請求上訴人自
    95年5月1日起至拆除返還之日止，按月給付被上訴人甲○○
    、丙○○、乙○○各199元（元以下四捨五入）；子○○245
    元；寅○○、癸○○各31元；丑○○61元；辛○○、戊○○
    、庚○○、壬○○、丁○○、己○○各38元之判決，除援用
    原審及發回前本院前審提出之證據外，補提照片為證，並聲
    請訊問證人辰○○、徐明仁、卯○。（被上訴人於原審起訴
    請求原審共同被告鄭環、鄭勝一、辰○○、鄭仲娥及上訴人
    應將系爭鐵棚架拆除；並自94年5月1日起至拆除日止，按月
    給付被上訴人甲○○、丙○○、乙○○各343元；子○○422
    元；寅○○、癸○○各53元；丑○○106元；辛○○、戊○
    ○、庚○○、壬○○、丁○○、己○○各66元。經原審判命
    上訴人應將系爭鐵棚架拆除，返還土地予被上訴人及全體共
    有人；及自94年5月1日起至拆除系爭鐵棚架之日止，按月給
    付被上訴人甲○○、丙○○、乙○○各199元；子○○245
    元、寅○○、癸○○各31元；丑○○61元；辛○○、戊○○
    、庚○○、壬○○、丁○○、己○○各38元，並駁回其餘部
    分請求，上訴人對其敗訴部分，提起上訴，被上訴人就其敗
    訴部分則未聲明不服。）
二、上訴人則以：系爭鐵棚架非其搭蓋，無權拆除，亦無不當得
    利，被上訴人請求無理由，原審判決命其拆除並給付不當得
    利，於法不合，提起上訴，求為命(一)原判決命上訴人拆除鐵
    棚架及按月給付該部分不當得利部分廢棄；(二)上開廢棄部分
    ，被上訴人在第一審之訴駁回上訴人部分，除援用原審及發
    回前本院前審提出之證據外，補提照片為證。
三、本件被上訴人主張兩造及原審共同被告為系爭土地共有人，
    原共有人林和順及林文2人分別於37年11月12日、47年11 月
    6日先後死亡，林和順之繼承人即原審共同被告林鄭宋（原
    名林鄭米，49年住址變更登記時，戶口名簿上誤載為林鄭宋
    ）、林水連、林朝慶、李林月、陳鄭秀霞、陳圓6人，林文
    之繼承人即原審共同被告林陳碧玉、林嘉一、林火慶、林福
    慶、陳林雪、張林滿6人；嗣林鄭米於原審訴訟中之94年2
    月5日死亡，其繼承人亦為林水連、林朝慶、李林月。原共
    有人鄭金發於88年5月20日死亡，繼承人為上訴人、鄭宗彬
    、鄭可莉、鄭國良、鄭國棟、鄭淑貞、陳鄭淑琴、鄭淑華等
    情，業據被上訴人提出土地登記謄本、地籍圖謄本、戶籍謄
    本、繼承系統表等為證，並為上訴人所不爭執，堪信為真實
    。
四、被上訴人主張上訴人搭建之系爭鐵棚架，無權占有其等共有
    之系爭土地，應予拆除云云，上訴人則否認之，是本件首要
    爭執厥為：系爭鐵棚架是否確為上訴人所搭建？其有無拆除
    權能？經查：
  (一)被上訴人主張證人辰○○於原法院94年10月25日前往現場勘
    驗時，當場陳稱：22號建物之1、2樓水泥磚造部分是其父親
    所出資興建，增建之22號3樓及旁邊2層樓高之鐵皮建物（即
    系爭鐵棚架）是上訴人於94年4月間所搭蓋，有經過其等建
    物所有權人之同意等語，有原審勘驗筆錄在卷為憑（見原審
    卷4第200頁），足以證明系爭鐵棚架為上訴人所搭建，然查
    上訴人於勘驗當時，自承22號3樓為其所建，卻否認有搭蓋
    系爭鐵棚架，衡情，其既已承認加蓋22號3樓，倘系爭鐵棚
    架果為其所建，應無堅詞否認之理，故難遽信證人片面所言
    ，況辰○○嗣於本審到庭證稱：22號建物之1、2樓為其父親
    所蓋，3樓係其同意上訴人所蓋，至系爭鐵棚架為何人所蓋
    ，則不清楚，法院於94年10月25日勘驗現場時，其未說過系
    爭鐵棚架為上訴人所蓋等語（見本院卷第51頁背面），是系
    爭鐵棚架是否確為上訴人所搭建，已非無疑。
  (二)被上訴人指稱91年6月4日法院履勘現場時，法官指示台北縣
    新莊地政事務所測量人員所測繪出現況圖，複丈成果圖分就
    系爭土地及50-3號土地上之24號房屋繪圖，未標出系爭22號
    建物之所在，迨24號房屋拆除後94年間，地政人員所繪製之
    成果圖，始顯示22號建物，上述22號建物3樓加蓋部分與系
    爭鐵棚架之鐵皮顏色、外觀一致，顯然是上訴人於94年間同
    時搭蓋云云，並提出照片為證，然查91年6月4日履勘繪製之
    成果圖固無22號房屋，惟據證人辰○○於94年10月25日再度
    履勘時，陳稱22號房屋（1、2樓部分）為32、33年前其父所
    興建等語，此經其在本審確認當時有此陳述，22號房屋（1
    、2樓部分）於91年間既已存在，卻未繪入成果圖，自難以
    系爭鐵棚架未見於91年間成果圖，遽認即為94年間上訴人所
    蓋。又原審共同被告徐萬樟在部分系爭土地上搭蓋門牌號碼
    台北縣五股鄉○○路○段150巷24號建物，供原審共同被告國
    丹機械鑄造廠有限公司（下稱國丹公司）占有使用等事實，
    為原審、更審前本院所認定，並已確定在案，證人徐明仁即
    國丹公司之法定代理人復於本院到庭證稱：其業於92年底將
    其加蓋部分拆除，至系爭鐵棚架並非其所蓋，在其搬去時該
    處即存在石綿瓦棚架，當時22號三樓沒有搭蓋，約於8、9年
    前颱風時，因其鐵皮屋將原有石綿瓦屋頂弄破，伊找不到石
    綿瓦，故以綠色鐵板修復屋頂及牆壁等語綦詳（見本院卷第
    85-86頁），以徐明仁與兩造間無利害關係，應無甘冒偽證
    罪責而為虛偽陳述之理，是其證詞，堪予採信，則被上訴人
    執系爭鐵棚架外觀與22號建物3樓加蓋部分相若，即謂乃上
    訴人於94年間所蓋，乃屬臆測之詞，亦不足採信。
  (三)按地上物之拆除，為事實上之處分行為，僅所有人或有事實
    上處分權之人，始得予以拆除。依上所述，被上訴人尚無法
    證明占用系爭土地之系爭鐵棚架確為上訴人所搭建，而有拆
    除權能，是其請求上訴人應予拆除，返還土地，洵屬無據，
    其進而主張上訴人占用系爭土地受有相當於租金之利益，應
    返還該部分不當得利云云，亦屬無據。
五、綜上所述，被上訴人不能證明上訴人有拆除系爭鐵棚架權利
    ，卻依共有人之物上請求權及不當得利法律關係，請求上訴
    人拆除系爭鐵棚架，返還如原判決附圖丙編號50-1Ａ部分及
    按月給付相當於租金之不當得利，即無理由，不應准許。原
    審為被上訴人此部分請求之勝訴判決，自有未洽。上訴意旨
    指摘原判決不當，求予廢棄改判，為有理由，自應由本院予
    以廢棄改判如主文第2項所示。
六、本件法律關係已經明確，兩造其餘主張及舉證，無礙本院判
    斷，爰不再一一論述，附此敘明。
七、據上論結，本件上訴為有理由。依民事訴訟法第450條、第
    78條，判決如主文。
中    華    民    國    97    年    11    月     4    日
                    民事第九庭
                        審判長法  官 黃熙嫣
                              法  官 林玲玉
                              法  官 陳玉完
正本係照原本作成。
不得上訴。
中    華    民    國    97    年    11    月    6     日
                              書記官 鎖瑞嶺


司法院資訊處製作；財團法人民間司法改革基金會備份。
